臺灣高雄地方法院刑事判決　　　　　　　　95年度自字第62號
自　訴　人　丙○○
自訴代理人　李慶榮律師
　　　　　　孫守濂律師
被　　　告　丁○○
選任辯護人　陳里己律師
　　　　　　陳意青律師
　　　　　　陳奕全律師
上列被告因偽造有價證券案件，經自訴人提起自訴，本院判決如
下：
    主    文
丁○○連續意圖供行使之用，而偽造有價證券，處有期徒刑年
拾月。未扣案之偽造如附表所示之支票張（除「丙○○」印文
外），均沒收。
    事    實
一、丁○○於民國93年間與丙○○合夥，向信福營造有限公司（
    下稱信福公司）承包該公司所承攬屏東縣麟洛鄉麟洛國民小
    學（下稱麟洛國小）校舍改建工程，被告負責工程事宜之處
    理，丙○○負責財務，工程相關費用之支出，則以開立丙○○設立於台灣土地銀行高雄分行（下稱土地銀行）第090018
    號帳戶之支票，用以支付工程有關費用。嗣因丙○○任職於
    上開土地銀行，無暇赴屏東地區與往來廠商處理工程款項支
    付事宜，乃授權被告就工程費用得簽發丙○○之支票，以支
    付往來廠商之工程款。詎丁○○竟意圖供自己行使之用，於
    上開期間內，未經丙○○之同意，超越授權範圍而在94年初
    至94年8 、9 月間，各於下列發票日前之某日、在某處盜蓋
    丙○○印章，擅自簽發如附表一所示發票日分別為94年8 月
    20日、94年8 月10日、94年10月20日，面額各新台幣（下同
    ）100 萬元、10萬元、298 萬元之支票3 紙（金額合計408
    萬元）。嗣丁○○於95年8 月9 日自行持上開附表一編號1
    、3 支票、交由不知情之戊○○持編號2 支票往銀行提示行
    使結果，均因丙○○上開帳戶存款不足而退票，至此，丙○○始悉偽造支票3 紙之情事。
二、案經丙○○向本院提起自訴。
    理    由
壹、證據能力部分：
    卷附之土地銀行如附表所示之支票及其退票理由單各3 紙、
    戊○○華南銀行高雄分行之存摺、交易明細表各1 份、建華
    銀行匯款委託書2 紙、領據（金額100 萬元，領款人丙○○
    、冠橋營造公司）、高雄銀行入戶電匯匯款回條（金額100
    萬元，受款人丙○○）各1 紙、土地銀行函附上開支票及退
    票理由單各3 紙、丙○○之帳戶開戶存款印鑑卡、支票存款
    往來約定書各1 份、土地銀行存摺類存款憑條4 紙、自動櫃
    員機交易明細表4 紙、入戶電匯申請書17紙、麟洛國小函、
    信福公司提出之屏東縣政府標單詳細表15紙、本票（受款人
    光麟瓦商）1 紙等書面資料，雖屬被告以外之人於審判外之
    書面陳述，自訴人及其代理人、被告及其辯護人於言詞辯論
    終結前，均表示無意見，本院審酌該等書面陳述作成之情形
    均屬正常，並無任何違反法定程序或不當之情形，且與待證
    事實有關聯性，認適當作為證據，依刑事訴訟法第159 條之
    5 第2 項規定，上開書面陳述均具有證據能力。
貳、實體部分：
一、訊據被告坦承：附表一編號1 面額100 萬元支票之發票日是
    伊填寫，編號2 之面額10萬元支票是伊的筆跡等情，惟矢口
    否認有偽造有價證券之犯行，辯稱：編號1 （面額100 萬元
    ）、3 （面額298 萬元）之支票，不是伊填寫，發票人不是
    伊簽發，也不是伊蓋章；伊與自訴人合夥，承包麟洛國小改
    建校舍工程，平常支票、印章都放在自訴人身上，他自己保
    管，編號2 支票是自訴人要支付向戊○○之欠款，而編號1
    、3 支票都是自訴人簽發支付積欠伊之借款云云，然查：如
    附表所示票號、發票人、發票日、面額、提示日之支票3 紙
    ，均為自訴人丙○○向土地銀行所申設帳號090018號之支票
    ，發票上印文與申請留存印鑑相符，且經提示後因存款不足
    而退票等情，自訴人及被告均無爭執，並有土地銀行函附上
    開支票及退票理由單各3 紙、丙○○開戶存款印鑑卡、支票
    存款往來約定書各1 份、土地銀行存摺類存款憑條4 紙在卷
    足參，堪以採認。而被告雖以上開情詞置辯，惟查：
  (一)就編號2 支票，證人戊○○固於本院具結證稱：該紙支票是
    存入伊華南銀行帳戶託收，支票是自訴人開給伊，自訴人於
    94年8 、9 月間向伊借款15萬元，自訴人和伊一起去銀行領
    款，當時伊手上沒有現金，伊存款簿內沒有錢，伊以信用卡
    預借現金借給他，後來伊向自訴人要錢，他說沒錢，才從皮
    包內取出編號2 面額10萬元支票，自訴人說要每月分期付款
    給伊等語（參本院卷第66至68頁），惟業經自訴人否認借款
    之事，且證人戊○○於本院審理中自承：當時與被告共同生
    活，期間之費用都由被告現金支付，要以信用卡預借現金是
    被告要伊去借的，與自訴人並無約定如何還款，亦無簽立其
    他書面證據；伊向被告說自訴人借款之事，距離事後自訴人
    交付編號2 支票約有2 、3 個月期間，交給伊時支票已經開
    好了，伊不知道印章在何人那裡等語明確（參本院卷第70、
    71頁），顯見證人戊○○並未在場目睹自訴人簽發編號2 之
    支票；而戊○○平日並無工作，其生活費用均由被告供應，
    則其是否有借款予自訴人之資力，實已堪疑；而如自訴人確
    向戊○○借現款，何以戊○○未要求自訴人同時簽發同額15
    萬元之支票或借據以資確保債權？反於經過2 、3 個月後才
    向自訴人催討，並收受該紙與其債權金額不符之面額10萬元
    支票？且何以竟遲至支票1 年請求權時效屆滿前1 日之95年
    8 月9 日，始為提示託收？又何以竟與被告所持有附表編號
    1 、3 支票同日提示託收？就上開各情，證人戊○○之說詞
    ，均令人難以置信。再參諸被告自承：預借現金是伊請證人
    戊○○做的，目的是要幫助自訴人提示票據兌換等語（參本
    院卷第72頁），惟被告就此並未再舉證所要兌現之票據資料
    以資證明；況，被告坦承：編號2 面額10萬元支票是伊的筆
    跡，原來是伊簽發，要交給廠商作工程款，因為金額不符要
    退給丙○○作廢的等語明確（參本院卷第227 頁），參核以
    觀，堪認編號2 支票當為被告擅自蓋上「鄭兆奇」印章完成
    發票交予證人戊○○提示無訛，自無法信為自訴人因私人借
    款所簽發，則被告所辯，即無可採。另戊○○既係受被告告
    知要幫助自訴人提示票據兌換等編詞，方代為出面提示，是
    其就編號2 支票係被告偽造、行使一節，尚無積極證據證明
    其事前知情或有犯意聯絡，併予敘明。
  (二)次就附表一編號1 （面額100 萬元）、3 （面額298 萬元）
    支票，被告雖辯稱：係自訴人為清償對伊私人借款所簽發之
    還款支票云云，並提出建華銀行匯款委託書2 紙、100 萬元
    領據（領款人丙○○、冠橋營造公司）、高雄銀行入戶電匯
    匯款回條影本各1 紙作為憑證等語。惟查：
    (1)該2 紙匯款委託書（金額各90萬元、47萬5200元）之實際
      辦理匯款人甲○○固於本院具結證稱：上開2 筆金額係伊
      碧山工程顧問有限公司（下稱碧山公司）與被告合作之工
      程規劃的費用，被告叫伊匯款給鄭兆奇等語，自訴人就收
      到該2 筆匯款一節，亦不否認，是確有上開金額匯予自訴
      人之事實。惟證人復證稱：上開2 筆匯款與崁頂鄉老人照
      護中心工程款無關，為何被告叫伊匯款給自訴人之內情，
      伊不清楚；系爭3 紙支票伊沒有看過，匯款之前並無人告
      訴伊有關二造間上開支票糾紛；被告亦未告訴伊有關匯款
      之用途，只有該2 紙匯款資料，並沒有其他書面憑證，這
      2 筆工程規劃費用沒有在伊與被告工程契約書上記明，工
      程設計期間都是被告員工王讚豐與伊接洽等語明確（參本
      院卷第300 、301 頁），可見，上開匯款係二造於合夥期
      間配合碧山公司承包、員工王讚豐施作之工程款，至被告
      為何原因而指定匯款，證人甲○○無法證明上開匯款係被
      告對自訴人之私人借款，自難為被告有利之認定。
    (2)再就上開領據、高雄銀行入戶電匯匯款回條之金額100 萬
      元各1 紙，均係由信福公司付款，而據信福公司總經理陳
      一維到庭具結證稱：自訴人與被告之公司承包信福公司之
      工程，有麟洛國小、崁頂鄉老人照護中心，上開2 筆領據
      及匯款回條係老人照護中心之工程款，當時是與丙○○之
      冠橋營造公司簽約，依約付款給丙○○之冠橋公司；另麟
      洛國小之工程款大部分都匯款進入展坤公司（丙○○）帳
      戶，有一部分是經丙○○同意指定直接匯款給下游廠商，
      之前彙算工程款時，自訴人、被告都有在場，最後幾期工
      程款，都是丙○○參與，這二件工程款與已經清楚了，與
      後來被告之宇鴻公司工程款並無重疊之處等語明確（參本
      院卷第213 至215 頁），足見，上開合計200 萬元領據、
      匯款回條均係信福公司支付予自訴人冠橋公司之工程款，
      並非被告所稱對自訴人之私人借款甚明。
    (3)況，被告坦承編號1 支票之發票年月日為伊筆跡，且被告
      所辯上開4 紙匯款委託書、領據、匯款回條所表彰之債權
      金額，合計僅337 萬5200元，與本件附表3 紙支票面額合
      計408 萬元，尚有相當之落差；以及被告所稱交付上開支
      票3 紙時，僅有被告、自訴人在場，雙方未立書面，亦無
      第三人在場目睹等情，被告就此均無合理之解釋。另被告
      所聲請之證人乙○○於本院具結證述：並未看到二造間借
      款點交、開立支票時亦不在場、支票印文之印章何人在保
      管，也不知道等語明確（參本院卷第60至62頁），是其就
      被告有無借款予自訴人及其金額並不清楚，核無對被告有
      利之處。此外，迄至本案辯論終結時，除與自訴人合夥期
      間之工程款單據資料之外，被告均無法提出證明自訴人同
      意簽發系爭支票3 紙作為借款原因關係之證據資料，以供
      本院調查審認，是被告上開所辯，自無可信。
  (三)被告雖再辯稱：伊有借款予自訴人之資力；合夥期間租金、
    管理費、水電費、職員王讚豐薪資等均由伊支付云云，惟查
    ：被告以其家屬名義設立之安泰工程顧問公司、高大工程顧
    問股份有限公司，均於94年初先後停業，業經被告於本院審
    理中陳明在卷可稽（參本院卷第83頁）；且被告於本院審理
    中亦自承：當初合夥條件，伊並沒有出資；自訴人所做的帳
    冊並不清楚，伊沒有簽名認證等語（參本院卷第84、85頁）
    ，足見被告並非以現金出資合夥已明；而其所提合夥期間未
    結清帳目等明細1 紙（參本院卷第95頁），均係就雙方合夥
    期間債之關係為爭執，惟被告既尚未與自訴人結算合夥債之
    關係清楚，自不得片面認係自訴人積欠伊私人借款之憑證。
    是被告所辯，顯係飾卸之詞，不足採信。
  (四)綜上所述，被告確有利用其持有自訴人如附表一所示支票印
    章之機會，超出授權範圍意圖供行使之用而偽造系爭3 紙支
    票之行為，罪證已臻明確，犯行堪以認定，應依法論科。
二、本件被告行為後，刑法相關規定業經修正變更，並俱於民國
    95年7 月1 日施行，自應為新舊法之比較。再比較新舊法時
    應就罪刑有關之共犯、未遂犯、想像競合犯、牽連犯、連續
    犯、結合犯，以及累犯加重、自首減輕暨其他法定加減原因
    （如身分加減）與加減比例等一切情形，綜其全部罪刑之結
    果而為比較。且修正後刑法第2 條第1 項之規定，係規範行
    為後「法律變更」所生新舊法比較適用之準據法，故如新舊
    法處罰之輕重相同，即無比較適用之問題，非本條所指之法
    律有變更，即無本條之適用，應依一般法律適用原則，適用
    裁判時法。本件被告行為後，新法業已廢止（刪除）刑法第
    56 條 連續犯「連續數行為而犯同一罪名者，以一罪論。但
    得加重其刑至二分之一」之規定，此項刪除雖非犯罪構成要
    件之變更，但顯已影響行為人刑罰之法律效果，自屬法律有
    變更，比較新、舊法之結果，仍應適用較有利被告之行為時
    法即舊法論處。
三、本件被告先後意圖供行使之用而偽造如附表所示之支票3 紙
    ，再進而行使（編號1 、3 支票自行提示、編號2 支票交不
    知情戊○○提示），而支票係屬票據法所規定之有價證券，
    核被告所為，係犯刑法第201 條第1 項之意圖供行使之用而
    偽造有價證券罪。被告就編號2 支票利用不知情之戊○○提
    示行使，應論以間接正犯。再被告盜用自訴人丙○○印章蓋
    用印文，為偽造有價證券之部分行為；偽造有價證券而行使
    ，當然含有詐欺之性質；而其偽造有價證券後進而行使，其
    行使之低度行為，為其偽造之高度行為所吸收，均不另論罪
    。又被告先後3 次偽造有價證券之行為，均犯意相同、手段
    同一、時間緊接，所犯為構成要件相同之罪名，顯係基於概
    括犯意反覆為之，應依修正施行前刑法第56條連續犯之規定
    ，僅論以一意圖供行使之用而偽造有價證券罪，並依法加重
    其刑。爰審酌被告明知其與自訴人合夥期間債之關係尚未結
    算釐清前，竟思利用其持有自訴人支票印章之機會，偽造支
    票後行使以獲取不法利益，非但侵害自訴人財產權，更害及
    有價證券之交易安全，偽造之支票共3 紙，面額合計達408
    萬元，事後否認犯行，態度欠佳，且迄未與被害人達成和解
    ，惟念及其前此尚無受刑之執行前科紀錄，有台灣高等法院
    被告前案紀錄表在卷足參等一切情狀，堪認素行尚可，量處
    如主文所示之刑。至附表所示支票3 紙（惟各該支票上蓋用
    之「丙○○」之印文，不予沒收，詳後述），既屬偽造之有
    價證券，雖未扣案，但不能證明已經滅失，依刑法第205 條
    規定，不問屬於犯人即被告與否，併應諭知均沒收之。另被
    告偽造支票所盜用之印章，係自訴人所有，與蓋用於上開3
    紙支票上之「丙○○」印文，均屬真正，爰不另依刑法第21
    9 條規定宣告沒收（參最高法院48年台上字第113 號、第15
    33號、51年台上字第1054號判例意旨），附此敘明。
四、至自訴人雖再提出發票人為信福營造公司、發票日94年1 月
    20日、受款人光麟瓦商、面額114 萬6829元之本票1 紙（參
    本院卷第249 頁），指稱該紙本票亦為被告偽造簽發交予該
    瓦商云云，惟此部分業經被告否認，而未經信福公司告訴而
    經起訴、或提出自訴，且與附表所示支票時間久隔，而與本
    件自訴之情節尚無關連，本院不予審究。再自訴人、被告均
    各自提出合夥期間有關工程款項之債權債務相關單據資料，
    互為指摘，核屬其等間債務糾葛，宜由其等循民事程序解決
    ，本院不另為審酌認定。
五、另本院於96年4 月2 日言詞辯論終結後，被告及其辯護人再
    於同年4 月10日遞狀，以尚有二造間債權債務數額之證據未
    及提出，請求續行調查，聲請再開辯論云云，惟本件被告論
    罪部分，事證已明，二造間其餘民事糾葛，核與本案無關，
    無再開辯論之必要，附此敘明。
據上論斷，應依刑事訴訟法第343 條、第299 條第1 項前段，刑
法第201 條第1 項、第205 條，修正前刑法第56條，修正前罰金
罰鍰提高標準條例第1 條前段，判決如主文。
本案經檢察官洪期榮到庭執行職務。
中　　華　　民　　國　　96　　年　　4 　　月　　18　　日
　                刑事第二庭  審判長法　官  邱永貴
                                    法  官  楊筑婷
                                    法  官  李昆南
以上判決正本證明與原本無異
如不服本判決，應於送達後10日內，向本院提出上訴狀。
中　　華　　民　　國　　96　　年　　4 　　月　　18　　日
                                書記官  黃美玲
附錄本判決案論罪之法條：
刑法第201 條第1 項：意圖供行使之用，而偽造、變造公債票、
公司股票或其他有價證券者，處3 年以上10年以下有期徒刑，得
併科3,000 元以下罰金。
┌──┬──┬─────┬────┬────┬───────┬───┬───┬────┬────┐
│編號│種類│票  號    │發票人  │發票日  │面額（新台幣）│提示日│付款銀│退票原因│備  註  │
│    │    │          │        │        │              │      │行    │        │        │
├──┼──┼─────┼────┼────┼───────┼───┼───┼────┼────┤
│01  │支票│0000000   │鄭兆奇  │94年8 月│100萬元       │95年8 │台灣土│存款不足│「丙○○│
│    │    │          │        │20日    │              │月9日 │地銀行│        │」印文不│
│    │    │          │        │        │              │      │高雄分│        │予沒收  │
│    │    │          │        │        │              │      │行    │        │        │
├──┼──┼─────┼────┼────┼───────┼───┼───┼────┼────┤
│02  │支票│0000000   │鄭兆奇  │94年8 月│ 10萬元       │95年8 │同上  │同上    │同上    │
│    │    │          │        │10日    │              │月9日 │      │        │        │
│    │    │          │        │        │              │      │      │        │        │
│    │    │          │        │        │              │      │      │        │        │
├──┼──┼─────┼────┼────┼───────┼───┼───┼────┼────┤
│03  │支票│0000000   │鄭兆奇  │94年10月│298萬元       │95年8 │同上  │同上    │同上    │
│    │    │          │        │20日    │              │月9日 │      │        │        │
│    │    │          │        │        │              │      │      │        │        │
│    │    │          │        │        │              │      │      │        │        │
└──┴──┴─────┴────┴────┴───────┴───┴───┴────┴────┘
附表二：
┌───────────────────────────────────────────────┐
│附表：                                                                                        │
├──────┬─────────────┬─────────────┬───────┬────┤
│相關變更條文│行為時法（下稱舊法）之內容│裁判時法（下稱新法）之內容│比  較  理  由│備    註│
├──────┼─────────────┼─────────────┼───────┼────┤
│【罰金刑貨幣│依法律應處罰金、罰鍰者，就│民國94年1 月7 日法修正施行│刑法之貨幣單位│經按現行│
│單位之變更】│其原定數額得提高為2 倍至10│後，刑法分則編所定罰金之貨│由「元（指銀元│法規所定│
│罰金罰鍰提高│倍（刑法乃係定明10倍）。第│幣單位為新臺幣。94年1 月7 │）」變更為「新│貨幣單位│
│標準條例第1 │1 條所定得提高倍數之規定，│日刑法修正時，刑法分則編未│臺幣」，且刑法│折算新臺│
│條前段、第5 │於本條例修正後制定之法律，│修正之條文定有罰金者，自94│分則之罰金數額│幣條例第│
│條→刑法施行│不適用之；本條例修正前公布│年1 月7 日刑法修正施行後，│，亦視該分則先│2 條之規│
│法第1 條之1 │之法律，於本條例修正後修正│就其所定數額提高為30倍。但│前曾修正與否，│定折算後│
│第1 項、第2 │其罰金罰鍰數額或法律經全部│72年6 月26日至94年1 月7日 │而分別提高3 或│等值，是│
│項          │修正而其罰金罰鍰數額未予變│新增或修正之條文，就其所定│30倍。        │新法並未│
│            │更者，亦同。              │數額提高為3 倍。          │              │較有利。│
├──────┼─────────────┼─────────────┼───────┼────┤
│【罰金刑下限│罰金：（銀元）1 元以上。  │罰金：新臺幣1000元以上。  │罰金刑之下限，│舊法有利│
│變更】刑法第│                          │                          │由銀元10元即新│        │
│33條第5 款  │                          │                          │臺幣30元，提高│        │
│            │                          │                          │為新臺幣1000元│        │
├──────┼─────────────┼─────────────┼───────┼────┤
│【連續犯之適│連續數行為而犯同一罪名者，│廢止（刪除）              │修正前僅論以一│舊法有利│
│用】原刑法第│以一罪論。但得加重其刑至二│                          │罪。修正後論以│        │
│56條        │分之一。                  │                          │數罪。        │        │
├──────┼─────────────┴─────────────┴───────┴────┤
│整體比較結果│以舊法對於被告有利。                                                            │
└──────┴────────────────────────────────────────┘
